【裁判字號】    89,訴,181
【裁判日期】    890914
【裁判案由】    違反懲治盜匪條例等
【裁判全文】
臺灣士林地方法院刑事判決                          八十九年度訴字第一八一號
    公  訴  人  臺灣士林地方法院檢察署檢察官
    被      告  辰○○
    選任辯護人  劉光傑
    被      告  庚○○
    選任辯護人  江淑卿
    被      告  癸○○
    選任辯護人  徐南城
    被      告  酉○○
    選任辯護人  黃英哲
    被      告  甲○○
    指定辯護人  本院公設辯護人  姜惠如
右列被告等因強盜等案件，經檢察官提起公訴（八十八年度偵字第一二四五八號、八
十九年度偵字第一七九五號），本院判決如左：
    主  文
辰○○意圖供自己犯罪之用，而未經許可製造可發射子彈具殺傷力之槍枝，處有期徒
刑拾年，併科罰金新臺幣捌萬元，罰金如易服勞役以新台幣玖佰元即銀元參佰元折算
壹日，並應於刑之執行完畢或赦免後，令入勞動處所強制工作參年。扣案如附表四、
五、六所示之物、未扣案螺絲起子壹支及附表三所示偽造之本票壹紙（含偽造署名及
指印各壹枚）、偽造「巳○○」之署名參枚、指印參枚，均沒收。
庚○○、癸○○共同連續意圖為自己不法之所有，結夥三人以上攜帶兇器，以脅迫之
方法，至使不能抗拒，而取他人之物，均處有期徒刑陸年。扣案如附表四、五所示之
物均沒收。
酉○○共同意圖為自己不法之所有，結夥三人以上攜帶兇器，以脅迫之方法，至使不
能抗拒，而取他人之物，處有期徒刑伍年貳月。扣案如附表四、五所示之物均沒收。
甲○○共同連續意圖為自己不法之所有，結夥三人以上攜帶兇器，以脅迫之方法，至
使不能抗拒，而取他人之物，處有期徒刑柒年。扣案如附表四、五所示之物及如附表
三所示偽造之本票壹紙（含偽造署名及指印各壹枚）、偽造「巳○○」之署名參枚、
指印參枚，均沒收。
甲○○被訴變造特種文書及侵占遺失物部分均無罪。
    事  實
一、辰○○意圖供日後行搶之用，先在臺北市西門町某模型店購得仿ＳＭＩＴＨ＆Ｗ
    ＥＳＳＯＮ轉輪手槍之金屬玩具手槍、仿ＷＡＬＴＨＥＲ半自動手槍之金屬玩具
    手槍各一支及玩具子彈多顆後，於八十八年十月中旬某日，在臺北縣三重市○○○路四十號二樓租屋處，以如附表六之工具，分別以車通槍管及轉輪內阻鐵、更
    換土造金屬槍管、於玩具子彈內裝填鋼珠之方法，改造上揭手槍及子彈，而完成
    具有殺傷力、可發射子彈之槍枝二枝，及具有殺傷力適於上開改造轉輪手槍使用
    之子彈六顆（含第四項行為時所射擊二顆、送驗時試射一顆）、適於上開改造半
    自動手槍使用之子彈七顆（含送驗時試射二顆）。
二、辰○○改造上述槍枝後，即夥同甲○○共同基於偽造私文書之概括犯意，由辰○○持其於不詳時間、處所所拾得巳○○駕駛執照一枚（侵占遺失物部分未據起訴
    ）予甲○○，推由甲○○以巳○○名義向車行承租汽車，甲○○乃先於八十八年
    十一月三十日，持該巳○○之駕駛執照，前往臺北縣板橋市○○路○段一六七號
    翔順汽車租賃公司（以下稱翔順公司），以巳○○名義在如附表三編號一之汽車
    租賃契約書、租用汽車切結書、本票上，各冒巳○○署名及指印於其上，並在已
    蓋有「陸拾萬元」戳章之本票上，填載發票日為八十八年十一月三十日以完成發
    票行為，以此方法偽造上開私文書及本票後，一併行使交付予翔順公司之負責人
    寅○○，而租得車號為ＦＦ—５４４７號之自用小客車一部；嗣又於八十八年十
    二月七日兩人偕同再度前往翔順公司，仍推由甲○○持巳○○之駕駛執照，以同
    一方法，在如附表三編號二之汽車租賃契約書上，冒用巳○○署名及指印各一，
    而偽造上開契約書並行使交付予翔順公司之負責人寅○○，而續租得該部自用小
    客車供為強盜取財之交通工具，均足以生損害於巳○○及翔順公司。
三、辰○○並基於意圖為自己不法之所有之概括犯意，於附表二所示時、地及方法，
    竊得未○○所有之Ｋ６—５２７６號自用小客車車牌（此部分未據起訴）及卯○○所有之Ｆ９—６８２３號自用小客車車牌各二面，擬將該等車牌懸掛於上開租
    得之自用小客車，以便利其強盜取財時，避人耳目之用。
四、辰○○、庚○○、癸○○、甲○○、酉○○等五人，共同意圖為自己不法之所有
    ，其中辰○○、庚○○、癸○○、甲○○等並基於概括之犯意，於如附表一所示
    之時、地，或由辰○○、甲○○、庚○○等三人，或由辰○○、甲○○、癸○○
    等三人，或由辰○○、甲○○、癸○○、庚○○等四人，或由辰○○、庚○○、
    癸○○、盧翠合等四人，共同持辰○○所改造之前開可發射子彈具殺傷力之手槍
    及具殺傷力之子彈為犯罪工具，先於民國八十八年十一月二十六日委由不知情之
    盧泰瑞向上址翔順公司租得車號Ｓ９—４９４７號自小客車，後又以如前第二項
    所載由甲○○、辰○○租得之車號ＦＦ—５４４７號自用小客車為作案交通工具
    ，並以將上開第三項所載辰○○所竊得之車牌改換懸掛於上開車輛或以附表四之
    膠帶黏貼車牌及戴帽子、手套之方法掩飾身份以逃避查緝，而共同結夥以如附表
    一各欄所示之脅迫方法，至使子○○、申○○、林瑞祥、己○○、午○○、乙○○、壬○○、戌○○、丙○○、綽號「阿卿」之不詳姓名年籍女子、丁○○、戊○、丑○○及不詳姓名年籍之人（附表一編號九、十部分）等人不能抗拒，而使
    之交付或逕取如附表一所得財物欄所列之財物。迨於如附表一編號十一所示時、
    地，辰○○等四人於犯案後離去時，為幸萊髮廊店內人員記下車號報案，經警循
    線於八十八年十二月九日凌晨一時許，在臺北縣三重市○○○路四十九號「橘子
    貓泡沫紅茶店」內，查獲辰○○、庚○○、癸○○、酉○○等四人，並當場自辰
    ○○等人身上起獲贓款新台幣（下同）五千四百元，且於酉○○所有之車號ＱＴ
    Ｗ—３４９號機車行李箱中，扣得如附表四、五所示裝在背包中之辰○○所有強
    盜所用工具乙批。再經辰○○帶同警方至渠位於上址租屋處，起獲如附表六所示
    辰○○所有改造槍、彈所用之工具乙批及辰○○所竊得之車號Ｆ９—６８２３號
    車牌二面。
五、案經臺北市政府警察局內湖分局移送臺灣士林地方法院檢察署檢察官偵查起訴。
        理  由
壹、有罪部分：
一、右開犯罪事實，業據被告辰○○、庚○○、癸○○、酉○○等於警訊、偵查及本
    院審理中、被告甲○○於本院審理時供承不諱，本院以：
  (一)按告訴人、證人之陳述有部分前後不符，或相互間有所歧異時，究竟何者為可採
    ，法院仍得本其自由心證予以斟酌，非謂一有不符或矛盾，即應認其全部均為不
    可採信；尤其關於行為動機、手段及結果等之細節方面，告訴人之指陳，難免故
    予誇大，證人之證言，有時亦有渲染之可能；然其基本事實之陳述，若果與真實
    性無礙時，則仍非不得予以採信（最高法院七十四年度台上字第一五九九號判例
    參照）。查證人即被害人子○○、申○○、丙○○、午○○、己○○固均曾於警
    訊時指認被告庚○○為持槍甚至係開槍之人，惟此為被告庚○○所否認，參以被
    告等強盜過程倉促，歷時皆短，又多以頭戴帽子之方法掩飾身份，被害人等能否
    清楚辨認被告等之相貌已有可疑，況本院訊據共同被告辰○○、甲○○、癸○○
    均稱作案槍枝自始即均由辰○○持用，其餘被告均未曾有持槍之行為分擔等情，
    核與被告庚○○所陳相符。此外，並查無其他證據可以證明被告庚○○確有持槍
    甚或開槍之行為，是應認為被告庚○○此部分所辯為可採。
  (二)除上開證人所陳有關被告庚○○行為分擔部分外，前揭被告等自承犯罪情節，均
    核與證人即被害人子○○、申○○、乙○○、壬○○、丙○○、丁○○、卯○○
    、巳○○於警訊及本院審理中；證人即被害人戌○○、丑○○、戊○、未○○、
    寅○○、證人辛○○、盧泰瑞於警訊時；證人即被害人己○○、午○○於警訊時
    及偵查中所為證述相符，揆諸首開意旨，仍應認為前述證人之證詞，與被告自承
    犯罪情節相符而無矛盾之部分仍屬可採。此外，並有如附表四、五、六所示之物
    扣案可憑，及汽車租賃契約書二紙、租用汽車切結書、本票、汽車出租單、巳○○駕駛執照各一紙等影本在卷可稽。另扣得之贓款五千四百元、車牌二面均經發
    還被害人，亦有贓物認領保管收據二紙附卷可參。而翔順公司所提出之汽車租賃
    契約書二紙，經送內政部警政署刑事警察局鑑驗結果，署名巳○○汽車租賃契約
    書上指紋，經比對結果，與甲○○指紋卡右拇指指紋相符，亦有內政部警政署刑
    事警察局於八十八年十二月十五日以（八八）刑紋字第一三三五五五號函附（88
    ）（12）（14）局紋字第一一七七號鑑定書函覆在卷。
  (三)又扣案之槍、彈經送請鑑定，依據內政部警政署刑事警察局八十八年十二月十日
    刑鑑字第一三二四八五號鑑驗通知書如下所載鑑定結果，足認除未經改造之玩具
    金屬空彈殼外，均有殺傷力：
  (1)一枝（槍枝管制編號：0000000000）係由仿ＳＭＩＴＨ＆ＷＥＳＳＯ
    Ｎ廠轉輪手槍製造之金屬玩具手槍車通槍管及轉輪內阻鐵改造而成之改造手槍，
    機械性能良好，可擊發適用子彈，認具殺傷力。
  (2)一枝（含彈匣二個，槍枝管制編號：0000000000）認係由仿ＷＡＬＴ
    ＨＥＲ廠半自動手槍製造之金屬玩具手槍更換土造金屬槍管改造而成之改造手槍
    ，機械性能良好，可擊發適用之子彈，認具殺傷力。
  (3)子彈四顆：認均係由玩具子彈改造而成（具直徑約６ｍｍ之鋼珠），可供上述(三)
    之(1)轉輪手槍裝填使用，經採樣一顆試射，可擊發，認具殺傷力。
  (4)子彈七顆：認均係由玩具子彈改造而成（具直徑約６ｍｍ之鋼珠），可供上述(三)
    之(2)轉輪手槍裝填使用，經採樣二顆試射，均可擊發，認具殺傷力。
  (5)子彈八顆：認均係玩具金屬空彈殼。
  (四)被告等實施強盜犯行時，或由辰○○持槍直指之方法，或以所持槍枝對空射擊示
    警之方式，壓制被害人自由意志，但均未直接對被害人施加暴力，是核渠等所為
    僅止於脅迫之手段。而從具有殺傷力槍、彈對人所為威脅程度以觀，應認為係以
    脅迫之方法，在客觀上達到至使被害人不能抗拒之程度，此從被害人等於警、偵
    、審中所為供述以觀要無疑義。
  (五)雖辯護人為被告酉○○辯護稱：被告酉○○僅參與上述十一件強盜犯行之其中一
    件，顯見並非強盜集團成員，而被告酉○○對於共同被告辰○○、癸○○、庚○○強盜幸萊髮廊一事事先並不知情，此亦與共同被告甲○○、癸○○、辰○○所
    為供陳相符，雖有跟隨被告辰○○等上樓前往幸萊髮廊，惟被告辰○○、癸○○
    事前並未發現酉○○尾隨在後，是被告酉○○對於強盜一事，事前並未有認識，
    亦與被告辰○○等人無犯意聯絡，而其又無實施強盜犯罪構成要件之行為，是並
    無成立強盜共同正犯之餘地，被告酉○○雖有從幸萊髮廊櫃臺內取錢之行為，惟
    並非其出於自發之行為，當時其行為應認為缺乏意思自主，僅係唯恐因而受到傷
    害以求自保，是被告酉○○亦無幫助他人犯罪之意思，依法尚不足以構成強盜罪
    ，縱認為構成犯罪，亦僅應令負幫助犯之罪責。再有關被告辰○○改造槍枝乙節
    ，被告酉○○並不知情，幸萊髮廊一案發生後，改造槍枝雖置於被告酉○○所有
    機車內被查扣，然被告酉○○事前並不知情，是亦不能認為構成違反槍砲彈藥刀
    械管制條例之罪云云。惟查：
  (1)被告酉○○於事前對於被告辰○○、癸○○、庚○○共謀強盜乙節，因是時被告
    酉○○因故先行下車而不知情，固為各該共同被告所供陳一致，堪認為可信，然
    被告酉○○於附表一編號十一所示時、地，確有參與強盜行為，並擔任取錢之行
    為亦為被告辰○○、癸○○、庚○○所是認互核相符，而於強盜行為中，取財係
    犯罪之目的，且亦為犯罪構成要件之一，被告酉○○於被告辰○○持槍制服被害
    人之際，負責搜取被害人置於櫃臺抽屜內財物之行為，自應認為係實施犯罪構成
    要件行為。
  (2)本件被告酉○○於被告辰○○等實行強盜犯行時，自著手迄於既遂均同在場，目
    睹被告辰○○持槍強盜之全部過程，雖未參與事前謀議，然竟於被告辰○○催促
    取錢之際，自動前往幸萊髮廊櫃臺打開抽屜取得贓款後，與被告辰○○、庚○○
    、癸○○共同逃逸，事後並分得贓款一千五百元，且又與被告辰○○等利用強盜
    所得恣為尋樂，顯見被告酉○○行為當時對於共同犯罪確有認識，並有利用被告
    辰○○等所施腕力而遂行犯罪目的之意願，應認為係基於自己犯罪之意思，而參
    與犯罪構成要件行為無疑。
  (3)第按共同正犯間之共同行為決意，通常固係在著手實行行為前即已成形，但亦有
    可能於行為實行中始形成，甚至亦可發生於犯罪既遂後，而犯罪尚未終了前，此
    種於行為中或既遂後始形成共同行為決意之共同正犯，即所謂之相續之共同正犯
    （最高法院二十二年度上字第二三九七號、三十年度上字第八七０號判例參照）
    。被告酉○○於被告辰○○持槍強盜之際，係在場親見，且明知被告辰○○等人
    強盜之對象為幸萊髮廊內之人，此為被告酉○○所是認，又被告酉○○原係立於
    被告辰○○身後，被告辰○○當時持槍指向幸萊髮廊店內人員，並未對被告酉○○有何威嚇或強制之舉動，自不能以當時有何意思不能自主之情事，此核之被告
    癸○○亦於本院調查證據時，陳稱：知道辰○○係要搶髮廊內之人，並不害怕如
    不聽辰○○號令會遭受如何不利等語自明。而被告酉○○竟仍恃被告辰○○所持
    手槍之威嚇力量，進而遂行取財之犯行，堪認被告酉○○確有於強盜過程中，與
    被告辰○○等形成共同持槍強盜之犯意聯絡，進而為行為之分擔無疑。辯護人為
    被告酉○○所提前開辯解為無理由，不能採取。
  (六)本院指定辯護人為被告甲○○辯護稱：扣案被告等犯罪工具之改造槍枝二支，係
    被告辰○○所改造，於犯案過程中並均由被告辰○○持用，被告甲○○及其他被
    告對於槍械均不瞭解，被告辰○○並未告知該等槍枝係經改造並有殺傷力，而係
    以玩具槍等語搪塞，則被告甲○○主觀上對於涉案槍枝係違法槍械既不知悉，客
    觀上又未曾持有，則與槍砲彈藥刀械管制條例之規定尚有未合等語。然：
  (1)被告等以辰○○所持手槍為恃，而得以毫無忌憚為所欲為，甚至侵入如附表一編
    號六、八、九、十、十一等是時仍屬營業中應為人馬雜沓之處所犯案，渠等作為
    客觀上不僅堪認確以有所憑而無懼眾人之行為，即在主觀上致有此等大膽，實難
    認對於作案槍枝為有殺傷力並無確知。
  (2)況本件被告等人，除被告酉○○僅參與附表一編號十一之犯行外，其餘被告均參
    與多次犯行，其在被告辰○○於附表一編號三犯案之際，曾以扣案改造轉輪手槍
    射擊一槍示警；又在附表一編號十犯案時，被告辰○○又持同一把改造手槍射擊
    一槍以威嚇被害人藉以控制局勢壓制被害人，此為被告甲○○、癸○○、庚○○
    所明知，並均供陳在卷，是被告等對於作案槍枝係有殺傷力應均知之甚詳，被告
    辰○○於本院調查證據中陳稱渠向其餘被告訛稱為玩具槍云云，顯係迴護之詞，
    難認可採，又被告等於警、偵、審中均未見有此抗辯，觀以上開事實，辯護人所
    辯尚有未合，不能採取。是本件事證明確，被告等犯行洵堪認定，應予依法論科
    。
二、被告辰○○、庚○○、癸○○、酉○○、甲○○所為，本院經核：
  (一)有關起訴書論訴被告等五人涉犯懲治盜匪條例第五條罪嫌部分，業經檢察官於本
    院審理時當庭聲明更正起訴法條為刑法第三百三十條第一項之加重強盜罪，而有
    關被告甲○○部分，公訴人論訴被告甲○○涉嫌侵占部分誤引法條為刑法第三百
    三十九條（附表則記載為刑法第三百三十一條），亦經檢察官當庭聲明更正為刑
    法第三百三十七條，並均經載明在卷（參見本院八十九年九月一日審理筆錄第三
    十頁），合先敘明。
  (二)按強盜罪之論處，實務均依法規競合之例優先適用懲治盜匪條例處斷，惟邇來懲
    治盜匪條例（以下稱該條例）之效力備受質疑，故該條例之是否業已失效，即應
    先予探究。本院查該條例係於民國三十三年四月八日經國民政府制定公布全文十
    一條，其第一條規定「盜匪」之罪名，第二條規定唯一死刑之盜匪罪，第三條規
    定死刑或無期徒刑之盜匪罪，第四條規定死刑、無期徒刑或十年以上有期徒刑之
    盜匪罪，第五條規定無期徒刑或七年以上有期徒刑之盜匪罪，第六條規定有查緝
    盜匪職責之人犯盜匪罪，第七條規定所得財物發還被害人，第八條規定刑法總則
    的適用等，第九條規定犯該條例之罪的訴訟程序，第十條規定：「本條例施行期
    間定為一年。必要時得以命令延長之。」第十一條規定公布日施行。故依全部法
    律之精神及背景以觀，該條例應係行憲之前，抗戰末期，盜匪滋生，為維護治安
    ，依治亂世用重典之原則訂立的時代產物，再依該條例第十條規定，其施行期間
    為一年，必要時得以命令延長之云云，顯然是一種落日法的性質，亦即法學上的
    所謂限時法無疑，既是限時法，就必須以限時法的法理來看，亦即時限一到，法
    律當然失效，如認為必要時，應在期滿前以命令延長之，若未能在法律失效之前
    適時延長，則該條例當然失效，則已失效之法律當然不能因後來再被延長而又發
    生效力，亦即延長只能有繼續的效力，不能有創設的效力，本件懲治盜匪條例，
    自三十三年四月八日公布施行之日起至翌（三十四）年四月八日，一年之施行期
    間即已期滿而失效，乃當時之國民政府遲至同年四月二十六日始以命令延長之，
    依前開說明，自無從使已失效之該條例繼續其效力，亦即該條例自三十四年四月
    八日未經延長而失效，應可認定。是姑不論公訴意旨起訴法條業經變更已如前述
    ，即基於如上理由，懲治盜匪條例既已失效，自無從適用於本案以為論罪科刑之
    依據。
  (三)扣案如附表五之改造槍枝二把，經送鑑驗結果，係屬玩具手槍所改造，業經鑑定
    無誤如理由欄壹之一之(三)所載，則扣案槍枝應認為均屬槍砲彈藥刀械管制條例第
    四條第一項第一款所定之「其他可發射金屬或子彈具有殺傷力之各式槍枝」，此
    觀之內政部警政署八十五年十二月十三日八五警署保字第九一七００號函、內政
    部警政署刑事警察局八十五年十二月二十七日刑鑑字第七八０一九號函釋自明
，其有改造或持有等行為者，自應準此而為論斷。第按槍砲彈藥刀械管制條例第
    十一條之規定業於八十九年七月五日經修正公布，雖修正內容僅係將原條文第一
    項所定「第四條第一款」修訂為「第四條第一項第一款」，其餘構成要件、刑度
    均無變更，惟依刑法第二條第一項但書之規定，仍應就新、舊條文加以比較。而
    本件比較新舊法後，既對於被告並無有利、不利之差別，即應依「從新」原則，
    適用修正後之規定論處，合先敘明。
  (四)有關被告辰○○如事實欄一所示行為部分：
  (1)扣案被告辰○○所改造可發射子彈具殺傷力之手槍二支，係以金屬玩具手槍改造
    ，性質上屬於槍砲彈藥刀械管制條例第四條第一項第一款之「其他可發射金屬或
    子彈具有殺傷力之各式槍枝」已如前述。
  (2)被告辰○○係為供實行強盜犯行所需，而改造如附表五所示之槍、彈，業經被告
    辰○○於本院審理時坦承載明在卷，則被告辰○○此部分行為，應認係犯修正後
    槍砲彈藥刀械管制條例第十一條第三項、槍砲彈藥刀械管制條例第十二條第三項
    之罪。其於同一時、地改造手槍二支及多發子彈，均為接續犯，應均僅論以一罪
    。公訴人論訴被告辰○○改造具有殺傷力可發射子彈之槍枝行為係犯槍砲彈藥刀
    械管制條例第十條第三項之罪為有誤會，起訴法條應予變更。
  (3)其持有可發射子彈具殺傷力之改造玩具手槍及持有子彈之低度行為，分別為製造
    可發射子彈具殺傷力手槍罪及製造子彈罪之高度行為所吸收，不另論罪。
  (4)其一製造行為，同時觸犯前述二罪名，為想像競合犯，應從一重之修正後槍砲彈
    藥刀械管制條例第十一條第三項之未經許可製造其他可發射子彈具有殺傷力之槍
    枝罪處斷。
  (五)有關被告甲○○、辰○○如事實欄二所示行為部分：
  (1)核被告辰○○、甲○○所為係犯刑法第二百十六條、第二百十條之行使偽造私文
    書罪、第二百零一條第一項之偽造有價證券罪。
  (2)被告辰○○、甲○○偽造署押之行為為偽造私文書之部分行為，而偽造私文書後
    進而持以行使，偽造之低度行為均應為行使之高度行為所吸收，均不另論罪。
  (3)又渠等偽造署押之行為為偽造有價證券之部分行為；至偽造有價證券後進而持以
    行使，其行使之輕度行為則為偽造之重度行為所吸收，均不另論罪，應依刑法第
    二百零一條第一項偽造有價證券罪論處。
  (4)被告辰○○與甲○○共謀持巳○○之駕駛執照冒用租車，進而推由甲○○持用，
    並偽造附表三編號一所示之租賃契約書、租用汽車切結書、本票各一紙後持以行
    使，二人間為有犯意聯絡；嗣被告辰○○又與被告甲○○共同持前述巳○○駕照
    冒用，並偽造如附表三編號二之租賃契約書一紙以行使之行為，為有犯意聯絡及
    行為分擔，均為共同正犯。
  (六)有關被告辰○○如事實欄三所示行為部分：
  (1)被告辰○○持所有客觀上可供為兇器使用之螺絲起子一把（未扣案），竊取如附
    表二所示車牌之行為，係犯刑法第三百二十一條第一項第三款之加重竊盜罪。
  (2)又其先後二次竊盜行為時間緊接，犯罪手法相同，所犯為構成要件同之罪，顯係
    基於概括犯意反覆為之，為連續犯，應依刑法第五十六條之規定以一罪論並加重
    其刑。其竊取未○○所有車牌部分雖未經起訴，然與已經起訴之竊取卯○○車牌
    部分，有裁判上一罪之牽連關係，為起訴之效力所及，本院自得併予審判。
  (七)有關被告等如事實欄四所示行為部分：
  (1)被告癸○○、甲○○、庚○○、酉○○此部分所為，係犯刑法第三百三十條第一
    項之加重強盜罪、修正後槍砲彈藥刀械管制條例第十一條第四項及槍砲彈藥刀械
    管制條例第十二條第四項之罪。被告辰○○此部分行為係犯刑法第三百三十條第
    一項之加重強盜罪，其持有改造具殺傷力之手槍、子彈之行為，分別為其改造行
    為所吸收不另論罪已如前述。
  (2)公訴意旨論訴被告等另犯槍砲彈藥刀械管制條例第十條第四項之罪，基於如上二
    之(三)之理由，扣案槍枝既均應認係屬槍砲彈藥刀械管制條例第四條第一項第一款
    之「其他可發射金屬或子彈具有殺傷力之各式槍枝」，即應均論以修正後槍砲彈
    藥刀械管制條例第十一條第四項之罪，是公訴人所指尚有誤會，起訴法條應予變
    更。
  (3)被告辰○○、癸○○、甲○○、庚○○多次加重強盜犯行間，時間緊接、手法相
    同，所犯為構成要件相同之罪，顯均係基於概括犯意反覆為之，應依刑法第五十
    六條之規定，論以連續犯並均加重其刑。
  (4)被告辰○○、甲○○、癸○○、庚○○於附表一所示連續犯行中，有至使被害人
    不能抗拒後，使被害人交付財物者，有自行取走被害人所有之財物者，應按其情
    節較重之「取他人之物」一罪論斷。而被告酉○○所參與附表一編號十一之犯行
    既係以「取他人之物」之方式犯之，即應逕以之論斷。
  (5)被告辰○○、甲○○、庚○○、癸○○、酉○○就所犯加重強盜，及被告甲○○
    、庚○○、癸○○、酉○○就所犯修正後槍砲彈藥刀械管制條例第十一條第四項
    、槍砲彈藥刀械管制條例第十二條第四項之罪，有犯意之聯絡及行為分擔，均為
    共同正犯。
  (八)被告等所犯各罪之罪數關係：
  (1)被告辰○○所犯上開修正後槍砲彈藥刀械管制條例第十一條第三項、刑法第三百
    三十條第一項、第二百十六條、第二百十條、第二百零一條第一項、第三百二十
    一條第一項第三款各罪，綜以被告辰○○為實行本件強盜行為，而以未經許可製
    造之可發射子彈具殺傷力槍枝、未經許可製造具殺傷力之子彈，及以行使偽造私
    文書、偽造有價證券等方法所租得汽車為作案工具，並以所竊得之車牌作為逃避
    查緝之掩護，是所犯上開各罪，顯均係為遂行強盜犯行而為，此亦經被告辰○○
    供陳詳實載明在卷，是應認所犯上開各罪間，有方法、結果之牽連關係，為牽連
    犯，應依刑法第五十五條之規定，從一重論以槍砲彈藥刀械管制條例第十一條第
    三項之罪。公訴人以被告辰○○所犯上開加重竊盜罪與加重強盜罪間，行為互殊
    、犯意各別，應予分論併罰，尚有未合。
  (2)被告甲○○所犯上開修正後槍砲彈藥刀械管制條例第十一條第四項、槍砲彈藥刀
    械管制條例第十二條第四項、刑法第三百三十條第一項、第二百十六條、第二百
    十條、第二百零一條各罪，其中所犯持有改造具有殺傷力槍枝、子彈之罪係以一
    行為觸犯數罪名，為想像競合，應依刑法第五十五條之規定，從一重論以修正後
    槍砲彈藥刀械管制條第十一條第四項之罪。其持有改造具殺傷力之槍枝及行使偽
    造私文書、偽造有價證券等行為，均係為實行本件強盜犯行而為，是有方法、結
    果之牽連關係，為牽連犯，應依刑法第五十五條之規定，從一重論以刑法第三百
    三十條第一項之加重強盜罪。又所犯多次加重強盜行為間，時間緊接、手法相同
    ，所犯為構成要件相同之罪，顯係基於概括犯意反覆為之，應依刑法第五十六條
    之規定論以連續犯，並加重其刑。公訴人以被告甲○○所犯上開各罪間，行為互
    殊、犯意各別，應予分論併罰為有誤會。
  (3)被告庚○○、癸○○、酉○○所犯上開修正後槍砲彈藥刀械管制條例第十一條第
    四項、槍砲彈藥刀械管制條例第十二條第四項、刑法第三百三十條第一項各罪，
    其中所犯持有改造具有殺傷力槍枝、子彈之罪係以一行為觸犯數罪名，為想像競
    合，應依刑法第五十五條之規定，從一重論以修正後槍砲彈藥刀械管制條第十一
    條第四項之罪。渠等所犯意圖供自己犯罪所用而持有改造具殺傷力之槍枝之行為
    ，係為利於本件強盜犯行之遂行而為，為有方法、結果之牽連關係，均堪認係屬
    牽連犯，應依刑法第五十五條之規定，從一重論以刑法第三百三十條第一項之加
    重強盜罪。又被告庚○○、癸○○所犯多次加重強盜行為間，時間緊接、手法相
    同，所犯為構成要件相同之罪，顯係基於概括犯意反覆為之，均應依刑法第五十
    六條之規定論以連續犯，並加重其刑。
  (4)被告甲○○、辰○○共犯上開偽造有價證券罪及被告辰○○共同行使偽造私文書
    部分，公訴人雖就此部分漏未論訴，惟被告甲○○、辰○○此部分行為，係為租
    得車輛以遂行強盜犯行之所需，業經被告辰○○供陳在卷，是其偽造有價證券行
    為與前述強盜行為間為有方法、結果之牽連關係，為牽連犯，應依刑法第五十五
    條之規定從一重之加重強盜罪論斷，是被告辰○○此部分行為及被告甲○○關於
    偽造有價證券部分雖均未經起訴，仍應認為基於裁判上一罪之關係，為起訴之效
    力所及，本院應予一併審究。
  (5)公訴人漏未論訴前揭被告甲○○、癸○○、庚○○、酉○○持有子彈，即涉犯槍
    砲彈藥刀械管理條例第十二條第四項之罪部分，經核渠等以一行為同時觸犯持有
    可發射子彈具殺傷力之槍枝及具殺傷力之子彈二罪，為想像競合，應依刑法第五
    十五條規定，從一重論以修正後槍砲彈藥刀械管制條例第十一條第四項之罪，則
    此部分與經起訴之持有可發射子彈具有殺傷力槍枝部分有裁判上一罪之關係，應
    為起訴之效力所及，本院自得一併審究，附此敘明。
  (九)量刑部分：
  (1)被告辰○○部分：
  審酌被告辰○○年輕力強，不思上進，又對於其餘共同被告多所誘惑，致令陷入
    歧途，又憑服役時所習技能竟用以改造槍枝進而持以強盜，對於社會危害甚鉅，
    及其智識程度、生活狀況、犯罪之手段、目的、犯罪後態度良好坦承犯行等一切
    情狀，量處如主文第一項所示之刑。
  另查保安處分係對受處分人將來之危險性所為拘束其身體、自由等之處置，以達
    教化與治療之目的，乃為刑罰之補充制度。本諸法治國家保障人權之原理及刑法
    之保護作用，其法律規定之內容，應受比例原則之規範，使保安處分之宣告，與
    行為人所為行為之嚴重性、行為人所表現之危險性，及對於行為人未來行為之期
    待性相當。而保安處分中之強制工作，旨在對嚴重職業性犯罪及欠缺正確工作觀
    念或無正常工作因而犯罪者，強制其從事勞動，以學習一技之長及正確之謀生觀
    念，使其日後重返社會後，能適應社會生活，此觀刑法第九十條第一項及竊盜犯
    贓物犯保安處分條例第三條第一項規定，亦均係本此意旨而制定，而由法院視行
    為人之危險性格，決定應否交付強制工作，以達特別預防之目的。據此，槍砲彈
    藥刀械管制條例第十九條第一項之規定，不問行為人有無預防矯治其社會危險性
    之必要，一律宣付強制工作三年，拘束其中不具社會危險性之受處分人之身體、
    自由部分，其所採措施與所欲達成預防矯治之目的及所需程度，即不合憲法第二
    十二條所定之比例原則，故犯槍砲彈藥刀械管制條例第十九條第一項所定之罪，
    不問行為人有無預防矯治其社會危險性之必要，一律宣付強制工作三年之部分，
    與前開意旨不符者，應不予適用。據此，犯槍砲彈藥刀械管制條例第十九條第一
    項所列舉之罪，而依個案情節符合比例原則部分，固仍應適用該條例宣告保安處
    分；至不符部分惟仍應宣告保安處分者，則應由法院斟酌刑法第九十條第一項規
    定之要件，依職權為之，此業據司法院大法官會議釋字第四七一號解釋甚明。從
    而，犯槍砲彈藥刀械管制條例第十九條第一項所列舉之罪者，如依個案情節認為
    符合比例原則應宣告保安處分者，仍得適用該條例宣告保安處分，或由法院斟酌
    刑法第九十條第一項規定之要件宣告強制工作。被告辰○○雖僅有違反毒品危害
    防制條例之前科紀錄，此有臺灣高等法院被告全國前案紀錄表、臺灣高等法院檢
    察署刑案紀錄簡覆表各一份在卷可稽，然其將玩具手槍、子彈改造成可發射子彈
    具有殺傷力之改造手槍、子彈，進而持以連續強盜十一次，其間並曾開槍二次，
    其行為之嚴重性及所表現之危險性，均屬重大，本院以為有依槍砲彈藥刀械管制
    條例第十九條第一項之規定宣告強制工作三年，以達預防矯治其社會危險性之必
    要。爰併宣告應於刑之執行完畢或赦免後，令入勞動處所強制工作三年。
  (2)被告甲○○、庚○○、癸○○部分：審酌渠等參與強盜犯行多次，又均正值青年
    不思努力，竟恃強圖謀不勞而獲，被告癸○○因家庭功能不彰，並與被告甲○○
    、庚○○均因識淺而誤交損友陷於歧途，及渠等之智識程度、生活狀況、犯罪之
    目的、手段、行為時年均僅甫滿十八歲、對於社會所生危害並犯罪後態度均屬良
    好坦承犯行等一切情狀，各量處如主文第二項、第四項所示之刑。
  (3)被告酉○○部分：審酌被告酉○○僅參與強盜犯行一次，其倉皇參與係因思慮未
    全，及其智識程度、生活狀況、犯罪之目的、手段、行為時年甫滿十八歲、對於
    社會所生危害並犯罪後態度均屬良好坦承犯行等一切情狀，量處如主文第三項所
    示之刑。
  (4)有關被告癸○○、酉○○、辰○○等人之辯護人請求本院援引刑法第五十九條酌
    減其刑乙節，本院以：
  被告辰○○部分：辯護人以被告辰○○案發後自始坦承犯行，顯有悔悟為由請求
    ，然以被告辰○○係本案犯行之始作俑者，其恃槍為盜，僅於短短約一月之時間
    ，煽動其他被告強盜達十一次，難認有何堪值憫恕者顯然，所請要無足採。
  被告癸○○部分：辯護人以被告癸○○自幼隨母改嫁及曾經出養後又遭棄，雖由
    其母接養，惟因常遭繼父凌虐，遂寄養於姨母處，嗣其母因案入監，姨母亦經離
    異，自幼未獲適當照護等情，並提出戶籍登記謄本二份、臺灣臺北地方法院八十
    三年度訴字第二六一一號判決、臺灣高等法院八十四年度上訴字第四二０八號判
    決為佐資以陳請，然查被告癸○○於右開全案十一件強盜犯行中，參與其中九件
    ，常任取財或控制被害人之行為分擔，所為對於被害人威脅甚鉅，又連續多次參
    與犯行，期間不知早日悔悟，為耽於逸樂而固執犯行，難認為與刑法第五十九條
    所定「犯罪之情狀可憫恕者」之要件相謀，至其成長背景缺乏教育關愛等情，則
    業經本院於前開量刑時併予審酌，是辯護人所請不能採取。
  被告酉○○部分：辯護人固以被告酉○○參與本案犯行，純係交友不慎一時失慮
    為據資為請求，惟被告酉○○參與附表一編號十一所示犯行雖係出於偶然，然其
    參與本件犯行後，竟未見肅誨，旋與其餘共犯分贓後，共同前往冶遊尋樂，此從
    扣案贓款僅餘五千四百元，而犯罪所得原有一萬七千餘元兩相對照可以想見，是
    尚不能認為其情有何堪憫之處，所請難予採酌。
  (十)沒收：
  (1)扣案如附表四所示之物係被告等供犯罪所用之物，並均屬被告辰○○所有，應均
    依刑法第三十八條第一項第二款之規定沒收；附表五所示之物係屬違禁物，應依
    刑法第三十八條第一項第一款之規定沒收。又共同正犯因相互間利用他方之行為
    ，以遂行其犯意之實現，本於責任共同之原則，有關從刑之沒收部分，雖係他共
    同正犯所有而為供犯罪所用之物，亦應於其本身所處主刑之後，併為沒收之諭知
    ，是就此部分併於其他被告即共同正犯所處主刑之後宣告沒收。
  (2)扣案如附表六之工具，係被告辰○○用以改造扣案手槍、子彈所用，係供犯罪所
    用之物，並均屬被告辰○○所有，應依刑法第三十八條第一項第二款之規定宣告
    沒收。
  (3)未扣案如附表三所示甲○○偽造之本票（含署名及指印各一枚）壹紙、不問屬於
    犯人與否，均應依刑法第二百零五條規定沒收之。偽造之「巳○○」署名三枚、
    指印三枚，應依刑法第二百十九條規定沒收。至偽造之汽車租賃契約書、租用汽
    車切結書等既經被告甲○○提出於翔順公司負責人寅○○以行使，而歸翔順公司
    所有，依法尚不得任予沒收。
  (3)未扣案之被告辰○○所有用以竊取車牌之螺絲起子一支，經被告辰○○陳明尚留
    置上址租屋處，並無證據顯示已經滅失，自應併予宣告沒收。
  (4)扣案未經改造玩具子彈八顆、開山刀一把、背包一個，並查無證據可以認為係被
    告等於前開犯罪時所用或係預備供犯罪所用之物；扣案於鑑識時所試射擊發之子
    彈三發及被告作案時對空射擊二發業已滅失，均不能予以宣告沒收。
貳、無罪部分
一、公訴意旨另謂被告甲○○涉犯變造巳○○駕駛執照部分：公訴人以被告甲○○有
    行使變造巳○○駕駛執照之行為（附表記載為「偽造」），涉犯刑法第二百十六
    條、第二百十二條之變造特種文書、行使變造特種文書罪，惟查：
  (一)依卷附巳○○駕駛執照影本以觀，未見被告甲○○有將照片換貼或其他變造之跡
    證。
  (二)被告甲○○否認有變造之行為，供稱：因被告辰○○認為該駕照上照片與其外貌
    相似，遂要其持往租車，並未加以變造等語。此核與被告辰○○所為供述相符，
    應認為可採。此外，本院復查無其他積極證據可得被告甲○○確有變造巳○○駕
    駛執照或行使經變造之巳○○駕駛執照行為之確信，是應為有利於被告甲○○之
    認定。
  (三)公訴人既以此部分犯行如構成犯罪，則與前開被告甲○○所犯偽造私文書、強盜
    各罪間應予分論併罰，未認有何裁判上一罪之關係，是本院既認無證據可以顯示
    被告甲○○確有此項犯行，則應依刑事訴訟法第三百零一條之規定諭知無罪。
二、被告甲○○被訴涉嫌侵占遺失物部分：
  (一)被告甲○○堅決否認有何侵占巳○○所遺失駕駛執照之行為，辯稱：該枚駕駛執
    照是辰○○交付給伊等語，被告甲○○此部分所辯核與被告辰○○所述均屬相符
    ，應認為可採。
  (二)本院查無其他積極證據可以證明被害人巳○○所遺失之駕照，為被告甲○○所竊
    取或侵占，是應為有利於被告甲○○之認定，不能認為有侵占遺失物之犯行。
  (三)公訴人以此部分如構成犯罪，則與被告甲○○前開所犯偽造私文書、強盜等罪間
    犯意各別，分屬數罪，認應予分論併罰，則既不能證明被告甲○○構成此部分犯
    罪，是本院爰依法諭知無罪。
據上論斷，應依刑事訴訟法第二百九十九條第一項前段、第三百條、第三百零一條、
刑法第十一條前段、第二條第一項但書、第二十八條、第五十六條、修正後槍砲彈藥
刀械管制條例第十一條第三項、第四項、槍砲彈藥刀械管制條例第十二條第三項、第
四項、第十九條第一項、刑法第三百三十條第一項、第三百二十一條第一項第三款、
第二百十六條、第二百十條、第二百零一條第一項、第五十五條、第四十二條第二款
、第二百零五條、第二百十九條、第三十八條第一項第一款、第二款、罰金罰鍰提高
標準條例第一條前段、第二條判決如主文。
本案經檢察官徐文豪到庭執行職務。
中      華      民      國      八十九      年      九      月  十四    日
                                  臺灣士林地方法院刑事第一庭
                                      審判長法  官
                                            法  官
                                            法  官
右正本證明與原本無異。
如不服本判決，應於判決送達後十日內，向本院提出上訴狀。
                                  書記官
中      華      民      國      八十九      年      九      月    二    日
附錄本案論罪科刑法條
修正後槍砲彈藥刀械管制條例第十一條第三項、第四項
槍砲彈藥刀械管制條例第十二條第三項、第四項
刑法第三百三十條第一項、第二百十六條、第二百十條、第二百零一條第一項


司法院資訊處製作；財團法人民間司法改革基金會備份。
